【裁判字號】    97,簡上,51
【裁判日期】    970320
【裁判案由】    詐欺
【裁判全文】
臺灣板橋地方法院刑事判決              97年度簡上字第51號
公  訴  人  臺灣板橋地方法院檢察署檢察官
上  訴  人  乙○○
即  被  告
選任辯護人  施純貞律師
上列上訴人即被告因詐欺案件，不服本院96年度簡字第7085號中
華民國96年11月8 日所為之第一審判決（原聲請簡易判決處刑案
號：96年度偵字第20348 號），提起上訴，本院管轄第二審之合
議庭改適用通常程序審理，並自為第一審判決如下：
    主    文
原判決撤銷。
乙○○無罪。
    理  由
一、本件原聲請簡易判決處刑意旨略以：被告乙○○能預見提供
    自己之金融機構帳戶存摺、金融卡及提款密碼予他人使用，
    可能幫助他人遂行詐欺取財犯行，仍不違背其本意，而基於
    幫助詐欺之不確定故意，於民國96年5 月11日9 時許，在臺
    北縣三重市○○路172 之25號前，將其永豐銀行蘆洲分行帳
    號00000000000000號帳戶之存簿、提款卡及提款密碼，提供
    予丙○○（另案偵辦）。嗣由丙○○所屬之詐欺集團成員，
    在雅虎奇摩拍賣網站上刊登拍賣機車用後避震器之訊息，致
    丁○○於96年5 月9 日上網瀏覽該網頁後陷於錯誤，並於同
    月11日15時20分許，將新臺幣6 千元存入乙○○上開帳戶內
    。嗣經丁○○發覺受騙而報警處理，始悉上情。因認被告涉
    幫助犯刑法第339 條第1 項之詐欺取財罪嫌等語。
二、公訴人認被告涉有上揭罪嫌，係以被告於警詢及偵查中之自
    白（原聲請簡易判決處刑意旨已更正為「被告於警詢及偵查
    中之供述」）、被害人丁○○於警詢時之指述、永豐商業銀
    行00000000000000號帳戶客戶基本資料、客戶交易清單、丁○○匯款明細表等資為其論據。
三、按犯罪事實應依證據認定之，無證據不得認定其犯罪事實；
    又不能證明被告犯罪者，即應諭知無罪之判決，刑事訴訟法
    第一百五十四條第二項、第三百零一條第一項分別定有明文
    。次按認定不利於被告之事實，須依積極證據，苟積極證據
    不足為不利於被告事實之認定，即應為有利於被告之認定，
    更不必有何有利之證據。再事實之認定，應憑證據，如未能
    發現相當證據，或證據不足以證明，自不能以推測或擬制之
    方法，以為裁判之基礎。又依最高法院八十一年度臺上字第
    五三五六號判決見解所示，按刑法第三十條之幫助犯，係以
    與正犯有共同之認識而幫助實施為要件，若於正犯之犯罪無
    共同之認識，亦即無幫助他人犯罪之意思，則難認成立幫助
    犯。
四、訊據被告乙○○固供承交付上開永豐銀行帳戶提款卡予丙○○使用等情不諱，惟堅決否認有何幫助詐欺取財犯行，辯稱
    ：丙○○係伊前男友甲○○之朋友，當時係甲○○傳簡訊給
    伊表示要從事網拍的東西，所以向伊借用帳戶提款卡，經伊
    詢問何以不使用渠自己之帳戶，渠稱因為他母親不給他用，
    且只使用半日，伊遂與渠相約在伊公司附近交付，後來甲○○與丙○○同來向伊拿取提款卡，是由丙○○向伊借用，當
    時甲○○在旁未多表示意見，伊以為只借半日不會怎樣，詎
    於借用後，甲○○與丙○○遲未返還提款卡，且伊帳戶內之
    6000元餘額亦遭人提領，迭經伊向甲○○催討，並寄送存證
    信函後，甲○○始將該提款卡返還，伊並不知丙○○以網拍
    機車避震器之方式向他人詐騙財物，亦不知伊借用提款卡予
    丙○○係觸犯幫助詐欺罪嫌等語。其辯護人則為被告辯護稱
    ：被告因信任當時之男友甲○○之言，才將自已所有之帳戶
    提款卡借予丙○○，核與一般提供帳戶係提供予不知名之人
    之情形不同，而該帳戶係被告平日使用之帳戶，其內尚有被
    告所有之生活費，是以苟被告預期持該帳戶從事犯罪行為，
    應無交付內有存款之帳戶予對方使用，是以被告並不知丙○○將其提款卡拿去詐騙被害人等語。經查：
  (一)被告於96年5 月11日9 時許，在臺北縣三重市○○路172 之
    25號前，將其所有之永豐銀行蘆洲分行帳號00000000000000
    號帳戶之提款卡及提款密碼，提供予其男友甲○○之友人丙○○，嗣丙○○以網路刊登販售機車用避震器之虛偽訊息，
    詐騙被害人丁○○，致被害人陷於錯誤而匯款6000元至被告
    所提供之上開帳戶等情，為被告於偵審中所不否認，並經被
    害人丁○○於警詢中指訴在卷，復有臺南市警察局第四分局
    育平派出所受理各類案件紀錄表、金融機構聯防機制通報單
    、受理騙帳戶通報警示、詐騙電話斷話簡便格式表、郵政跨
    行匯款申請書、受理刑事案件報案三聯單及被告之永豐銀行
    存簿影本等件附卷為證，是被告交付其所有之上開帳戶提款
    卡予丙○○使用，嗣經丙○○用以訛騙被害人丁○○匯款之
    事實，堪以認定。惟原聲請簡易判決處刑意旨認被告將該帳
    戶之「存簿」併同交付予丙○○，此部份顯與事實不符，應
    予更正，合先敘明。然本件所應審究者，乃被告交付上揭帳
    戶提款卡予丙○○時，對於丙○○欲將該帳戶作為詐欺犯罪
    之工具一節，其主觀上有無幫助犯罪之認識及故意。
  (二)按被告提供上開帳戶提款卡予丙○○之原由，乃被告當時之
    男友甲○○向被告表示其友人丙○○欲從事網拍生意，惟自
    己之帳戶存簿無法自渠母親處取回而改向被告借用等情，業
    據證人甲○○於本院審理中經交互詰問訊問時證稱：因為朋
    友丙○○跟我借，我有向我母親借，我母親不借給我，所以
    我才會跑向乙○○借。丙○○他跟我說要拿去網路拍賣，他
    說與家人吵架，好像逃家，他母親將提款卡停掉，所以不用
    自己的提款卡，當時丙○○有說他要在網路上販賣避震器，
    我並不知道他沒有帳戶，為何不設法用其他方式交易；我向
    被告借卡時，我有帶丙○○去，是丙○○向乙○○借，當時
    是我與丙○○都有開口向乙○○借提款卡的，因為當時說當
    天晚上就會還，所以被告並沒有質疑；向被告借用提款卡時
    並沒有約定報酬；結果借用當天也沒有返還提款卡，後來過
    了好幾天，我一直要丙○○還乙○○的提款卡，但丙○○說
    卡在朋友那裡，我搜他的口袋，我們兩個差點打起來，後來
    被我搜到，我就將卡拿還給乙○○，當時因為丙○○一直講
    說賣避震器可以賺錢，而且還可以帶我去玩，我受不了，才
    會答應幫他借提款卡，又因被告當時還蠻相信我，且我之前
    也有說過丙○○這個人，所以被告才會將提款卡借給不認識
    的人等語，另證人丙○○亦到庭證稱：95年間原本向甲○○
    借提款卡，後來是向他朋友借，當時我有說我在網路拍賣，
    所以要借卡，借卡時沒有說我在賣什麼，是後來才說的，我
    實際上並沒有在網路上賣東西，而是以空賣空的方式在網路
    上賣東西，因為當時負債，所以才藉由這樣的方式來籌集現
    金，因我自己的提款卡被凍結了，所以才用別人的，也因此
    而向甲○○借提款卡；對於當時甲○○為何不提供自己的帳
    戶是因為他說他帳戶裡面有錢，他的卡也拿不到，至於為何
    會拿不到，我並不知道。借的提款卡中包含被告的卡；借卡
    當時我與甲○○一起去乙○○那裡，當時先用電話聯絡乙○○，然後與乙○○碰面後，我就與乙○○說我現在有困難，
    希望能借給我卡，原本她不願意借我，因為她與甲○○比較
    好，所以後來才答應要借給我卡，我有向乙○○說我在做網
    拍，現在有錢要進來，希望她能借我卡，當時我不太記得乙○○是否有質疑我為何不用自己的卡，或用現金交易，不要
    用別人的卡；我有說卡片使用後我會拿給甲○○，再由甲○○還給乙○○；甲○○幫我借帳戶並沒有給他任何好處；透
    過甲○○向被告借卡時，是甲○○一直拜託被告，甲○○用
    人格保證不會有事，用完就會還她等語相符，是依被告交付
    提款卡予丙○○之經過可知，當時係經由其男友甲○○居中
    牽線、甚至在旁鼓吹借用而交付，此核與一般具有幫助詐欺
    犯意之帳戶所有人提供帳戶予不熟識之人，應可預見他人收
    購帳戶將有可能從事不法犯行之情形不同，是以被告是否得
    預見男友之友人於借用提款卡後，將從事不法之詐欺犯行，
    尚有疑問；再者，被告於借用上開帳戶提款卡予丙○○時，
    該帳戶內尚有現金餘額6435元，嗣於借用予丙○○後，其帳
    戶內之現金則遭提領等情，此亦有被告永豐銀行帳戶之存簿
    明細及被告於96年6 月4 日寄發予甲○○催討返還提款卡及
    帳戶現金之存證信函等件可資佐證，訊以證人甲○○於本院
    審理中亦供述：被告借用提款卡時，曾要求要將帳戶內之生
    活費提領出來給她，後來因為我沒有拿到這張卡，所以沒有
    領出來給她，被告也有打電話要我趕快提領生活費，但我有
    跟被告說會還她等語，嗣又改稱：該款項是由伊提領，我會
    還給被告等語，是衡諸常情，苟被告確有提供帳戶予丙○○
    作為不法使用之故意，則其何以交付尚有數千元現款之帳戶
    予他人使用，而不懼他人乘機提領？顯見上開帳戶提款卡確
    為被告顧及與甲○○男女朋友之情誼而出借予丙○○使用；
    又被告於發現渠所有之上開帳戶經列為警示帳戶後，隨即主
    動前往警局告知上情等情，亦據證人即臺北縣政府警察局三
    重分局大有派出所警員黃貞融於本院審理中到庭證述屬實，
    是衡之其於知悉出借帳戶後遭銀行列為警示帳戶，顯知事後
    應有遭檢警機關調查之風險，詎其猶不避諱自行前往警局陳
    述上情，並如實供述其借卡予丙○○及甲○○之經過，是以
    被告上揭所辯不知丙○○持其所有之提款卡從事詐騙行為等
    語，尚難認與社會經驗法則及常情事理有重大乖離，並非不
    可採信，自難逕認其於提供帳戶提款卡予丙○○時，對於渠
    可能用以作為詐欺取財之工具，確有認識及幫助他人犯罪之
    故意。
五、綜上所述，本件依公訴人所舉各項證據方法，尚無法證明被
    告交付帳戶提款卡予丙○○時，確有容任他人用以實施詐欺
    取財犯罪之故意，而使本院達於確信其涉有幫助詐欺取財犯
    行之程度。此外，復查無其他積極證據足資認定被告有何公
    訴人所指犯行，自不能證明被告犯罪。
六、末按地方法院簡易庭對被告為簡易判決處刑後，經提起上訴
    ，而地方法院合議庭認應為無罪判決之諭知者，依刑事訴訟
    法第455 條之1 第3 項準用第369 條第2 項規定意旨，應由
    該地方法院合議庭撤銷簡易庭之判決，改依第一審通常程序
    審判（最高法院九十一年度臺非字第二一號判決意旨參照）
    。綜上，本案既不能證明被告犯罪，原審遽為被告有罪之判
    決，容有違誤，上訴人即被告上訴意旨否認犯罪，為有理由
    ，應由本院合議庭撤銷原判決，自為第一審無罪之判決。
據上論斷，應依刑事訴訟法第455 條之1 第1 項、第3 項、第45
2 條、第369 條第1 項前段、第301 條第1 項，判決如主文。
本件經檢察官戊○○到庭執行職務。
中    華    民    國    97    年    3     月    20    日
                  刑事十一庭審判長法  官  徐蘭萍
                                  法  官  林淑婷
                                  法  官  邱景芬
上列正本證明與原本無異。
如不服本判決，應於判決送達後10日內敘明上訴理由，向本院提
出上訴狀（應附繕本），上訴於臺灣高等法院。
                                  書記官  莊川億
中    華    民    國    97    年    3     月    20    日


司法院資訊處製作；財團法人民間司法改革基金會備份。
